---
title: "Trabajo N°1"
author: "Integrantes: Tomás Baigorria e Iván Robles Urquiza"
date: 'Agosto 2023'
output: html_document
---

#Preparación de datos

### Importación de librerías.

```{r, message = FALSE, warning = FALSE}
library(tidyverse)
library(lubridate)
library(ggplot2)
library(sf)
library(scales)
library(paletteer)
library(kableExtra)
```

### Importación y preparación del dataset primario.

-   Importación de archivos:

    -   Archivo principal con datos salariales por departamento

    -   Códigos de departamentos junto a su nombre

    -   Codificación CLAE junto al nombre del rubro correspondiente

    -   Datos georreferenciados por departamento

-   Luego incorporamos los datos mencionados al data frame principal (dfmain) usando la función *left_join()*


```{r, message = FALSE, warning = FALSE}
cod_deptos <- read_csv("./Data/diccionario_cod_depto.csv") %>% 
            select(codigo_departamento_indec, nombre_departamento_indec)

cod_clae <- read_csv("./Data/diccionario_clae2.csv") %>% 
            select(clae2, letra_desc)

datos_geo <- read_sf("./Data/departamentos_arg.geojson") %>% 
             select(codigo_departamento_indec, geometry) %>% 
             mutate(codigo_departamento_indec = as.numeric(codigo_departamento_indec)) #Usamos el as.numeric() sobre el código de dapartamento para evitar la aparición de NAs por diferencias entre strings.  

dfmain <- read_csv("./Data/w_mean_depto_tot_emp_clae2.csv") %>% 
        left_join(cod_deptos, by="codigo_departamento_indec") %>% 
        left_join(cod_clae, by="clae2") %>% 
        left_join(datos_geo, by = "codigo_departamento_indec") %>%
        select(fecha, codigo_departamento_indec,nombre_departamento_indec, clae2, letra_desc, everything())

```

-   Por último, visualizamos algunos registros del dataset

```{r, message = FALSE, warning = FALSE}
kable(sample_n(dfmain, size = 10), format = "html")
```

### Exploración de datos: presencia de missing values y de valores inválidos en el dataset.

-   Primero consultamos la cantidad de registros presentes en el dataset

```{r, echo = FALSE}

cat("Cantidad de registros: ", nrow(dfmain), "\n")
```

-   Analizamos la presencia de NAs en los diferentes campos

```{r, echo = FALSE}
print("Nas por campo:")
colSums(is.na(dfmain))
```

-   Procedemos a borrar dichos registros por no ser significativos usando *na.omit()*

```{r}

dfmain <- na.omit(dfmain)
```

-   Observamos la presencia de valores inválidos o absurdos en algunos departamentos (-99)

```{r, echo = FALSE}
ejemplo <- dfmain %>% arrange(w_mean) %>% 
  slice(1:5) %>% 
  select(nombre_departamento_indec, w_mean)

kable(ejemplo, format = "html")
```

-   Eliminamos los valores negativos

```{r}
dfmain <- dfmain %>% filter(w_mean > 0)
```

### Preparación de datos para el primer gráfico.

-   Chequeamos datatype de los elementos de la columna

```{r, echo = FALSE}

cat("Tipo de dato: ", class(dfmain$fecha), "\n")
```

-   Detectamos el rango de las fechas del dataset

```{r, echo = FALSE}

range(dfmain$fecha)
```

-   Acotamos la muestra a los registros del último año.

-   Calculamos el promedio de los últimos 12 registros a fines de obtener una medida del salario promedio por departamento que no se vea afectada por saltos dicrecionales que pudieran existir en el último período obrante (04/2023).

```{r, message = FALSE, warning = FALSE}
subdf_depto <- dfmain %>% 
                  filter(fecha > (max(fecha) - 365)) %>% 
                  group_by(codigo_departamento_indec, nombre_departamento_indec, geometry) %>% 
                  summarise(w_mean_lasty = round(mean(w_mean)))

kable(head(subdf_depto), format = "html")
```

# 1. La distribución salarial por departamento, expresados en un mapa coroplético.

```{r, echo = FALSE, message = FALSE, warning = FALSE}

ggplot(subdf_depto
        , aes(geometry = geometry)) +
        geom_sf(aes(fill = w_mean_lasty), color = NA) +
        theme_void() +
        scale_fill_paletteer_c("grDevices::Geyser", labels = label_comma()) +
        labs(fill = "Salario promedio") +
        ggtitle("Promedio salarial interanual por departamento")

```

### Preparación de datos para el segundo gráfico.

-   Al igual que en el caso anterior, acotamos los datos a los últimos 12 registros

-   Ordenamos los promedios salariales de forma ascendente y nos quedamos con los primeros 5 registros.

-   Por último, usando fct_inorder() (del paquete forcats) ordenamos los factores de forma que las columnas aparezcan en el gráfico en forma ascendente.

```{r, message = FALSE, warning = FALSE}
subdf_act_salarios <- dfmain %>% 
                  filter(fecha > (max(fecha) - 365)) %>% 
                  group_by(letra_desc) %>% 
                  summarise(w_mean_lasty = round(mean(w_mean))) %>% 
                  arrange(w_mean_lasty) %>% 
                  head(n=5) %>% 
                  mutate(letra_desc = fct_inorder(letra_desc))
```

# 2. Los 5 sectores de actividad con salarios más bajos, expresados en un gráfico de barras.




```{r, echo = FALSE, message = FALSE, warning = FALSE}
ggplot(data = subdf_act_salarios, aes(x = letra_desc, y = w_mean_lasty, fill = letra_desc)) +
         geom_col() +
         scale_fill_paletteer_d("PNWColors::Shuksan2") +
         labs(x = "",
              y = "Salario mensual promedio") +
         scale_x_discrete(labels = label_wrap(10)) +
         scale_y_continuous(labels = comma_format(big.mark = ".", decimal.mark = ",")) +
         theme_minimal() +
         guides(fill = "none") +
         ggtitle("Top 5 rubros con menores remuneraciones")
```

### Preparación de datos para el tercer gráfico.

- Chequeamos los diferentes sectores

```{r, echo = FALSE}

kable(unique(dfmain$letra_desc))
```

- Nos quedamos con 4 de ellos:

  - Explotación de minas y canteras
  
  - Servicio de transporte y almacenamiento
  
  - Construcción
  
  - Enseñanza

- Agrupamos por fecha y rubro y utilizamos *summarise()* para obtener el promedio de las observaciones de todos los departamentos

```{r, message = FALSE, warning = FALSE}
subdf_act_serie <- dfmain %>% 
                select(fecha, letra_desc, w_mean) %>% 
                filter(letra_desc == "EXPLOTACION DE MINAS Y CANTERAS"
                       | letra_desc == "SERVICIO DE TRANSPORTE Y ALMACENAMIENTO"
                       | letra_desc == "CONSTRUCCIÓN"
                       | letra_desc == "ENSEÑANZA") %>% 
                group_by(fecha, letra_desc) %>% 
                summarise(w_mean = mean(w_mean)) %>% 
                mutate(letra_desc = fct_relevel(letra_desc, c("EXPLOTACION DE MINAS Y CANTERAS", "SERVICIO DE TRANSPORTE Y ALMACENAMIENTO", "CONSTRUCCIÓN", "ENSEÑANZA")))
```

# 3. Evolución de los salarios nominales de 4 sectores para el período 2014 - 2023, en un gráfico de líneas.




```{r, echo = FALSE, message = FALSE, warning = FALSE}

ggplot(data = subdf_act_serie) +
    geom_line(aes(x = fecha, y = w_mean, group = letra_desc, color = letra_desc), size = 1) +
    theme_minimal() +
    scale_y_continuous(labels = comma_format(big.mark = ".", decimal.mark = ",")) +
    scale_color_paletteer_d("PNWColors::Shuksan2",labels = label_wrap(10)) +
    ggtitle("Evolución histórica de los salarios nominales en 4 sectores") +
    labs(x = "Año", 
         y = "Salario mensual promedio",
         color = "Sector")
```
